臺灣高等法院花蓮分院民事判決　　　 96年度上更(一)字第9號
上　訴　人　乙○○
訴訟代理人　李泰宏律師
被上 訴 人　台東縣台東地區農會
法定代理人　甲○○
訴訟代理人　李百峰律師
上列當事人間請求損害賠償事件，上訴人對於臺灣臺東地方法院
中華民國94年10月5 日93年度重訴字第25號第一審判決，提起上
訴，經最高法院發回更審，本院於96年6月28日言詞辯論終結，
判決如下：
    主  文
原判決關於駁回上訴人後開第二項之訴部分，及訴訟費用之裁判
廢棄。
被上訴人應給付上訴人新台幣壹佰參拾捌萬貳仟柒佰參拾元，及
自民國九十三年十二月二十二日起至清償日止按週年利率百分之
五計算之利息。
其餘上訴駁回。
第一、二審及發回前第三審訴訟費用，由被上訴人負擔十分之九
，餘由上訴人負擔。
    事實及理由
一、本件上訴人主張: 伊前以所有坐落台東縣卑南鄉○路○段22
    地號土地（下稱系爭土地），為被上訴人設定本金最高限額
    新台幣（下同）600萬元之抵押權，並向被上訴人借款500萬
    元。嗣因無法按期繳交貸款利息，被上訴人乃聲請強制執行
    系爭土地，伊為免系爭土地遭賤賣，於民國（下同）93年 9
    月15日邀同訴外人廖欽濃等人與被上訴人簽訂分期攤還協議
    書，約定廖欽濃給付50萬元、訴訟費用，被上訴人則同意撤
    回對系爭土地之強制執行程序，餘款則分期攤還。廖欽濃已
    依約於同日轉帳581335元予被上訴人。詎被上訴人未依約撤
    回強制執行，致系爭土地於同年月30日遭拍定。伊因被上訴
    人未依約撤回強制執行程序，致系爭土地所有權遭拍賣而受
    有土地公告現值與拍定價額價差損害00000000元等情。爰依
    債務不履行或侵權行為損害賠償請求權之規定，求為命被上
    訴人給付上開損害額並加計法定遲延利息之判決。並在本院
    聲明：（一）原判決關於被上訴人台東縣台東地區農會不利
    於上訴人部分在00000000元之範圍內廢棄；（二）被上訴人
    台東縣台東地區農會應給付上訴人00000000元，及自93年12
    月22日起至清償日止按年息百分之 5計算之利息（上訴人於
    第一審另請求被上訴人賠償開發損失 0000000元本息及請求
    被上訴人職員黃州全連帶賠償部分，經第一審判決敗訴後，
    未據聲明不服）。
二、被上訴人則以: 上訴人所主張之契約關係是存在於伊與廖欽
    濃之間，上訴人並非契約當事人，因為本件申請書係訴外人
    廖欽濃於93年 8月17日向伊提出，非由上訴人所申請，上訴
    人無非係以原借款人之身分，與原保證人楊文福、楊邱月蜂
    ，加入申請人廖欽濃擔任連帶保證人而共同出立分期攤還協
    議書，上訴人更自認繳交58萬餘元亦係由訴外人廖欽濃所提
    供，足見上訴人個人應非其所指處理債務之協議契約之當事
    人，自無主張伊債務不履行之餘地。就上訴人所受損害之範
    圍而言，系爭土地毗鄰土地並無證據證明有整體開發之可能
    。且系爭土地因毗鄰公墓乏人問津，經伊 3度聲請法院強制
    執行，前 2次均因無人應買（90年度執字第2685號、92年度
    執字第307號)而撤回，本次強制執行亦係經特別拍賣程序後
    之減價拍賣，始以 0000000元價格拍定，足見系爭土地絕無
    上訴人主張高達1800餘萬元之價值，上訴人並未受有損害。
    況且系爭土地公告現值自94年 1月起業已調降為每平方公尺
    350 元，猶不及原先每平方公尺1600元之4分之1；又系爭土
    地座落於岩礁區域，並不是適合於供作休閒沙灘之用，與附
    近預定之那魯灣酒店開發計畫不同，土地價值並不高，上訴
    人就系爭土地價格之主張，並無可採。縱伊應負損害賠償責
    任，惟上訴人尚有借款本金、利息、違約金計 0000000元未
    償，伊亦得為抵銷之抗辯等語，資為抗辯。並在本院聲明：
    上訴駁回。
三、本件上訴人所主張被上訴人以債權憑證為執行名義，聲請對
    於上訴人所有之系爭土地強制執行，經臺灣臺東地方法院民
    事執行處以93年度執字第1236號強制執行案件執行，系爭土
    地於93年9月30日由訴外人陳秋華以0000000元拍定買受，該
    院民事執行處製作分配表後於93年11月23日實行分配，被上
    訴人農會尚有 0000000元之債權未受清償；及在系爭土地拍
    定前訴外人廖欽濃於93年 8月17日與被上訴人協商解決上訴
    人所積欠之債務，經被上訴人農會同意，於93年 9月15日與
    廖欽濃、上訴人及其他連帶保證人楊文福、楊邱月蜂等 4人
    簽立分期攤還協議書及授信約定書，當日並由訴外人廖欽濃
    處轉帳581335元予被上訴人等事實，分別有債權憑證、民事
    強制執行聲請狀、拍定不動產筆錄、分配通知及分配表（以
    上附於執行卷），及系爭土地登記謄本、申請書、被告農會
    活期儲蓄存款存摺、匯款單、分期攤還協議書、授信約定書
    等件在卷可稽，復經本院依職權調取臺灣臺東地方法院93年
    度執字第1236號卷宗查閱屬實，且為兩造所不爭執，自堪信
    為真實。而經原審協調兩造確認爭點為：（一）本件契約關
    係是否存在於上訴人與被上訴人之間，或是存在於訴外人廖
    欽濃與被上訴人間？（二）上訴人請求損害賠償是否有理由
    ？（三）上訴人之損害範圍究竟若干？（四）被上訴人抗辯
    抵銷是否有理由？若有理由，其金額為若干？茲分別析述如
    下：
（一）分期攤還協議契約之當事人部分：
   1、上訴人主張被上訴人同意由訴外人廖欽濃以581335元代上
      訴人清償積欠之款項後，被上訴人同意撤回強制執行之聲
      請，兩造之間因而有契約存在，並且是存在於上訴人與被
      上訴人之間；而被上訴人則主張該項契約是存在於廖欽濃
      與被上訴人之間，上訴人並非契約之當事人。
   2、本件係由訴外人廖欽濃於93年 8月17日，向被上訴人提出
      申請書（見原審卷第12頁）乙份，申請處理上訴人抵押貸
      款事宜。經被上訴人承辦人員王振鴻於該份申請書上另紙
      簽擬謂：為降低本會逾放及減少損失，乃與該員進行多次
      協議而取得共識，擬請依所請提存500000元預收備償不足
      額，並按月收取 35000元，簽定分期攤還協議書，本會同
      意利息以5成酌收，違約金減免，並依財政部函釋辦理5年
      分期攤還，同時繳清訴訟費撤銷強制執行案換發債證等語
      （見原審卷第 111頁）。再呈請被上訴人農會總幹事核可
      ，嗣並經被上訴人授信審議委員會（下稱授審會）於93年
      9 月10日開會審議通過，但要求於該申請書上追加上訴人
      及其他連帶保證人楊文福、楊邱月蜂等為申請人（見原審
      卷第 112頁）。上訴人及訴外人楊文福、楊邱月蜂、廖欽
      濃遂依此於93年 9月15日與被上訴人簽訂分期攤還協議書
      （見原審卷第 113頁）及授信約定書，同日並完成對保手
      續（見原審卷第114頁至117頁），且由訴外人廖欽濃設於
      被上訴人之活期儲蓄存款帳戶轉帳581335元（見原審卷第
      14頁）至上訴人設於被上訴人農會之活期儲蓄存款帳戶內
      ，繳付上開535000元預收款及 46335元訴訟費用（見原審
      卷第18頁）之事實，為兩造所不爭執，並有上開卷附證物
      為證。足證廖欽濃所代償之款項，是上訴人所積欠被上訴
      人農會之款項。
   3、被上訴人亦自承有於93年 9月15日收到上開581335元（見
      原審卷第101頁)，核與證人即被上訴人農會授信業務主辦
      人員廖明義證稱: 「廖先生申請後我們內部同意他分期攤
      還，信審會亦通過他的申請案；由上訴人先存500000元在
      農會（預收款），每月再從中扣除本息 50000元；授信約
      定書是我去對保的」、「案件是農會本會的承辦人員王振
      鴻簽的，因本件的延貸案是在初鹿分會辦的」、「我們均
      同意王振鴻所簽的意見，否則不會同意辦理分期攤還手續
      」等語（見原審卷第137頁至139頁）；及被上訴人農會總
      幹事黃福祥亦證稱: 知道廖欽濃先生申請分期攤還貸款之
      情形，是在信審會通過後我同意他們依此辦理，簽擬意見
      中所載繳清訴訟費用、撤銷強制執行、換發債證是我同意
      的等語（見原審卷第139頁至140頁），均相符合。可證訴
      外人廖欽濃於93年8 月17日，向被上訴人申請處理上訴人
      系爭土地抵押借貸事宜時，確經多次協商，被上訴人方同
      意以上述預收備償款、簽立分期攤還協議書、繳清訴訟費
      用、撤銷強制執行、換發債證等條件處理上訴人系爭土地
      抵押貸款乙案。
   4、又被上訴人於93年 9月10日授審會決議除同意上述解決條
      件外，另決議上開申請書應追加上訴人及其他連帶保證人
      為申請人，上訴人亦同意而加入為申請人，此觀卷附之被
      上訴人農會信審會會議紀錄（見原審卷第 112頁）及申請
      書（見原審卷第 111頁）甚明。再參諸被上訴人農會依此
      通知上訴人於93年9月15日繳交約定之款項 581335元，並
      與上訴人等簽訂分期攤還協議書及授信約定書，完成對保
      手續等情觀之，堪認本件申請延期清償雖係由訴外人廖欽
      濃所提出，但廖欽濃所提出清償之款項是上訴人所積欠之
      款項，廖欽濃所交付之款項亦係經由上訴人轉交，又在協
      商過程中，被上訴人並與上訴人多次協商，最後雙方簽署
      分期攤還協議書確認處理之方式；顯見上訴人與被上訴人
      之間以清償部分借款及分期償還，換取被上訴人撤回強制
      執行之契約，是存在於上訴人等與被上訴人之間。被上訴
      人否認與上訴人有前揭契約存在，未可採信。
（二）上訴人得否請求損害賠償部分：
   1、本件上訴人主張與被上訴人農會約定上訴人清償部分款項
      後，被上訴人同意撤回強制執行程序，但被上訴人竟未依
      約撤回系爭土地之強制執行，致系爭土地遭法院拍定等情
      ；業經證人黃州全、廖明義均證稱：知道要撤銷強制執行
      程序，但是後來沒有去辦理撤銷，土地才會被拍賣（見原
      審卷第154頁至155頁、第 139頁），足以證明被上訴人雖
      承諾要撤回系爭土地之強制執行程序，惟因內部作業錯誤
      ，致未能及時辦理撤回手續而致系爭土地遭拍定。況被上
      訴人對於此部分之事實亦不爭執，堪認被上訴人確實有未
      依照與上訴人間之契約履行撤回強制執行義務之債務不履
      行事由存在。
   2、按民法第 226條規定：「因可歸責於債務人之事由，致給
      付不能者，債權人得請求賠償損害」。本件上訴人與被上
      訴人之間既有撤回強制執行程序之約定，因被上訴人未履
      行該項契約上之義務，並致系爭土地被拍賣，被上訴人之
      給付已陷於給付不能，依照前述規定，上訴人自得向被上
      訴人請求損害賠償。至於撤回強制執行契約雖然是以訴訟
      上行為為標的，惟仍可以成為私法契約之內容，而得適用
      民法第226條之規定。
   3、另上訴人主張依民法第 184條侵權行為規定，請求被上訴
      人負損害賠償責任，因上訴人主張僅就所依據之請求權擇
      一判決即可，本院既認為上訴人依據債務不履行請求賠償
      為有理由，自無庸再就侵權行為請求權是否存在為判斷，
      附此敘明。
（三）上訴人所得請求損害賠償之範圍部分：
   1、按負損害賠償責任者，除法律另有規定或契約另有訂定外
      ，應回復他方損害發生前之原狀；不能回復原狀或回復顯
      有重大困難者，應以金錢賠償其損害；民法第213條第1項
      、第 215條亦有明定。而損害賠償之目的在於填補所生之
      損害，其應回復者，並非原來狀態，而係應有狀態，即應
      將損害事故發生後之變動狀況考慮在內；故債務人因債務
      不履行，對於債權人負損害賠償責任，債權人請求金錢賠
      償，自應以起訴時之市價為準（最高法院92年度臺上字第
      1351號判決參照）。又當事人已證明受有損害而不能證明
      其數額或證明顯有重大困難者，法院應審酌一切情況，依
      所得心證定其數額，民事訴訟法第222條第2項亦定有明文
      。
   2、查系爭土地已因法院拍定後由第三人買受而無法回復原狀
      ，依前揭說明，自應以金錢賠償其損害。上訴人主張系爭
      土地92年 1月公告現值為每平方公尺1600元，系爭土地面
      積11,335平方公尺，共值00000000元，有土地登記謄本附
      卷可稽（見原審卷第10頁），扣除法院拍定價格 0000000
      元，亦有臺灣臺東地方法院93年度執字第1236號分配表在
      卷可憑（見原審卷第34頁），故系爭土地被拍定共損失00
      000000元云云。惟參諸系爭土地93年 1月公告現值為每平
      方公尺1600元，而94年1月公告現值為每平方公尺350元，
      有地價謄本在卷可佐（見原審卷第 150頁），是行政機關
      公告土地現值時，應已權衡社會經濟變動等多項因素，考
      量週詳。再系爭土地經被上訴人聲請臺灣臺東地方法院以
      90年度執字第2685號、92年度執字第307號強制執行2次均
      因無人應買而撤回結案，有債權憑證附同院93年度執字第
      1236號卷可考，而本次強制執行亦經特別拍賣後之減價拍
      賣程序後方以 0000000元拍定，顯見系爭土地於市場上評
      價不高，買受意願不強。復查系爭土地屬袋地，進出須經
      由鄰地，故同院民事執行處於鑑價時，不動產估價師之鑑
      估報告書即載明系爭土地93年 1月公告現值已高出市場價
      格，並於93年 2月19日估定系爭土地每平方公尺1000元等
      情，上訴人對此亦不爭執（見原審卷第60頁），亦有鑑估
      報告書及送達證書附前開執行卷可憑。益足佐證系爭土地
      於93年9月間法院拍賣時，其土地之市價，應較93年1月份
      之土地公告現值00000000元為低甚明，上訴人主張以此為
      系爭土地之市價，尚非可採。
   3、另根據經濟學之原理，價格是需要與供給交互作用所決定
      ，在需要量與供給量因應市場情況而調整的過程中，總會
      使消費者的需要量與廠商的供給量在某一價格下趨於相等
      ，這種情況就是「均衡條件」，這個價格就稱為「均衡價
      格」，因此，「均衡價格」也就是指財貨市場中供給與需
      要相等時，所決定的價格水準。市場的價格由買賣雙方共
      同來決定，以需求供給分別代表買賣雙方對於價格與數量
      的看法，市場需求顯示價格愈高，購買量愈少；價格愈低
      ，購買量愈多。而市場供給顯示價格愈高，購買量愈少，
      價格愈低，購買量愈多。一旦市場價格高於均衡價格，表
      示願意出售的數量要多於購買數量，逼使市場價格趨於下
      跌，相反地，市場價格低於均衡價格時，表示願意出售的
      數量少於購買數量，逼使市場價格趨於上漲，於是供給與
      需求共同決定了均衡價格與數量；且必須注意的是不完全
      競爭市場之買賣，其廠商均衡條件都是以追求利潤極大化
      為依歸（參見林鐘雄先生著「經濟學」，三民書局經銷，
      77年9 月增訂版第63至第67頁；林華德先生著「經濟學通
      典」，三民書局78年5 月出版第6、7頁）。惟查一般不動
      產會遭受法院執行處處分拍賣，其主要之原因該不動產所
      有權人欠債，而必須拍賣該不動產來還債，債務人不能以
      自己之意願決定該不動產到底要賣多少價錢，被拍賣之不
      動產係由執行法院命鑑定人就該不動產估定價格，經核定
      後，為拍賣最低底價；如無人投標或出價未達最低價時債
      權人又不願承受，執行法院應酌減拍賣最低底價，經拍賣
      流標幾次後，所拍賣之不動產價格通常就會比市價為低，
      而成為極欲購置不動產之人或投資民眾購買之對象。故法
      院拍賣之不動產所拍定之價格，較之市價低2至3成為眾所
      周知之事實。再審酌系爭土地迄本院前審履勘時尚荒廢未
      耕種，拍定之人應係做投資使用，所出應買價格會較自用
      型之人為低；及上訴人主張系爭土地同段22之1、23 地號
      ，石山段681地號至688地號等共10筆土地均屬其所有而以
      親戚名義登記，土地面積超過5 公頃，原可整體開發，亦
      有土地登記謄本在卷可佐（見原審卷第36頁至45頁）等一
      切情況，本院認系爭土地之市價應較拍定價格高3 成。是
      上訴人之損害金額應為0000000元（即0000000×0.3＝000
      0000），上訴人之請求在此範圍內為有理由，逾此範圍部
      分則無理由。
（四）被上訴人主張抵銷部分：
   1、按二人互負債務，而其給付種類相同，並均屆清償期者，
      各得以其債務，與他方之債務，互為抵銷，民法第334 條
      第1項固定有明文。惟上訴人等於93年9月15日與被上訴人
      簽立分期攤還協議書，該分期攤還協議書（見原審卷 113
      頁）約定，上訴人向被上訴人借款500萬元，自89年10 月
      24日起至93年9月15日止積欠利息0000000元、違約金3433
      70元，其中本金500萬元及酌收積欠利息918359元分5年償
      還，前4年自93年 9月15日起至97年9月15日止每年償還本
      息百分之10以上，第 5年償餘欠本息，如一期未依約繳清
      ，或立約人等因與他債務致其他債權人發生訴訟或受強制
      執行或受破產宣告時，立約人等即喪失前述利息、違約金
      之減免優惠利益及分期攤還之期限利息，全部債務視為全
      部到期，被上訴人得依原借款約定追償等情，有分期攤還
      協議書在卷足憑。而被上訴人竟未依前述約定撤回系爭土
      地之強制執行，致系爭土地於93年 9月30日由訴外人陳秋
      華以 0000000元拍定買受，臺灣臺東地方法院民事執行處
      製作分配表後於93年11月23日實行分配，被上訴人受償00
      00000 元等情，亦有臺灣臺東地方法院93年度執字第1236
      號卷可考。
   2、由上諸情，上訴人於本件起訴時，顯已履行分期攤還協議
      書中所約定每年償還本息百分之10以上之義務。則上訴人
      主張：被上訴人同意其分期償還債務，簽約前已生利息按
      5 成收取並免除原來之違約金，自非無據。又兩造在本院
      均稱分期攤還協議並未解除，且上訴人既依協議履行，即
      得享有債務分期償還，原利息、違約金減少或免除之利益
      。再依兩造分期攤還協議約定，上訴人應在前 4年每年償
      還本息百分之10以上，即自93年起每年 9月15日應償還59
      1836元以上；而被上訴人在93年11月23日，臺灣臺東地方
      法院民事執行處實行分配時，已受償 0000000元，早已超
      出上訴人迄今應償還之金額。則被上訴人主張上訴人因10
      月 1日未依約履行，已喪失期限利益，債務已全部到期，
      而以未償之債務抵銷，並無可取，其抵銷之主張洵無理由
      。
四、綜上所述，上訴人本於債務不履行，請求被上訴人給付之金
    額其中0000000 元及自93年12月22日起算之法定遲延利息部
    分，為有理由，應予准許。逾此所為請求，為無理由，應予
    駁回。原審就上開應准許部分，為上訴人敗訴之判決，尚有
    未洽，上訴意旨求予廢棄改判，為有理由，爰由本院予以廢
    棄改判如主文第2 項所示。至於上訴人之請求不應准許部分
    ，原判決為上訴人敗訴之判決，經核於法並無不合，上訴意
    旨求予廢棄改判，為無理由，應駁回其上訴。
五、本件事證已臻明確，兩造其餘攻擊防禦方法及證據調查於判
    決之結果不生影響，爰不逐一論述，併予敘明。
據上論結，本件上訴為一部有理由，一部無理由，依民事訴訟法
第450條、第449條第1項、第79條，判決如主文。
中　　華　　民　　國　　96　　年　　7 　　月　　20　　日
                        審判長法  官  何方興
                              法  官  林鳳珠
                              法  官  林德盛
以上正本係照原本作成。
本件判決被上訴人不得上訴。
上訴人如不服本判決，應於收受送達後20日內向本院提出上訴書
狀，其未表明上訴理由者，應於提出上訴後20日內向本院補提理
由書狀(均須按他造當事人之人數附繕本)上訴時應提出委任律師
或具有律師資格之人之委任狀；委任有律師資格者，另應附具律
師及格證書及釋明委任人與受任人有民事訴訟法第466條之1第1
項但書或第2項 (詳附註)所定關係之釋明文書影本。
                              書記官　劉妙娘
中　　華　　民　　國　　96　　年　　7 　　月　　20　　日
附註：
民事訴訟法第466條之1(第1項、第2項)：
對於第二審判決上訴，上訴人應委任律師為訴訟代理人。但上訴
人或其法定代理人具有律師資格者，不在此限。
上訴人之配偶、三親等內之血親、二親等內之姻親，或上訴人為
法人、中央或地方機關時，其所屬委任人員具有律師資格並經法
院認為適當者，亦得為第三審訴訟代理人。
